【裁判字號】    99,訴,1198
【裁判日期】    991125
【裁判案由】    國軍老舊眷村改建條例
【裁判全文】
臺北高等行政法院判決
                                      99年度訴字第1198號
                                     99年11月4日辯論終結
原      告  稅承國
訴訟代理人  顧立雄  律師
            周廷翰  律師
被      告  國防部
代  表  人  高華柱（部長）
訴訟代理人  林志宏  律師
上列當事人間國軍老舊眷村改建條例事件，原告提起行政訴訟，
本院判決如下：
    主  文
原告之訴駁回。
訴訟費用由原告負擔。
    事  實  及  理  由
一、事實概要：原告委託顧立雄律師為代理人以民國97年10月24
    日(97)萬立字第1272號函，主張臺南縣永康影劇三村247號
    丙型眷舍(下稱系爭眷舍)，應為張玉嬌(即稅張玉嬌，以下
    均稱張玉嬌)以林俊傑之遺眷身分申請獲配居住，且領有聯
    勤眷舍居住憑證，系爭眷舍非其亡夫林俊傑所申請。詎張玉
    嬌所領有之上開居住憑證誤將原眷戶名義登載為林俊傑，被
    告依該誤載資料將眷籍資訊管理系統中張玉嬌之原眷戶刪除
    ，並修正為林俊傑，已影響張玉嬌之原眷戶身分，另因張玉
    嬌與配偶稅世才均已歿，遺有子女林玲玲及原告二人，渠等
    業已協議由原告承受張玉嬌之原眷戶權益，請被告依國軍老
    舊眷村改建條例（下稱眷改條例）第5條第2項規定，准其承
    受張玉嬌之原眷戶權益。經被告所屬總政治作戰局函轉由陸
    軍第八軍團指揮部以98年1月6日陸八軍眷字第09800001 20
    號函覆未予同意原告之申請。原告不服，遂提起本件行政訴
    訟。
二、本件原告聲明：(一)確認原告與被告間存在系爭眷舍之原眷戶
    張玉嬌原眷戶權益承受人之公法上法律關係。(二)被告應將關
    於系爭眷舍之原眷戶林俊傑之記載更正為原告稅承國。並主
    張：
  (一)關於第一聲明部分：
    1.就程序言，原告是否為原眷戶權益承受人之爭議，雖得由
      被告以確認處分認定之，但非以被告作成該處分為唯一途
      徑，且經被告上開98年1月6日函自認「有關原眷戶身份認
      定及權益承受人資格審認、准駁與否，非本部權責」之情
      況下，不但不應提起課予義務訴訟，而無訴願前置問題，
      更應訴請確認自己與被告間存在眷改條例所定原眷戶權益
      承受人之法律關係，方能有效解決紛爭，是原告確有即受
      確認判決之法律上利益，並符合確認訴訟之補充性原則。
      又依原告之聲明已足以特定本件確認標的之「公法上法律
      關係」，自符合行政訴訟法第6條第1項規定，並具備即受
      確認判決之法律上利益。
    2.按眷改條例第3條第2項規定，凡領有權責機關核發居住憑
      證，即為該條例之原眷戶，查張玉嬌領有聯勤核發之眷舍
      居住憑證，此有該憑證及被告變更眷籍管理資訊系統前所
      列管眷戶資料可稽；而被告承辦人員雖於簽呈中表示：「
      ……經查證：卷附居住憑證登載姓名為林俊傑……且依(
      眷改條例) …規定，原眷戶認定以居住憑證登載姓名為憑
      ，故該戶原眷戶應為林俊傑無誤」云云，惟系爭憑證登載
      之眷舍配住人並非「林俊傑」，而係「林俊傑眷屬」，況
      林俊傑早於39年即陣亡於雲南，不可能來臺並受配該眷舍
      ，則系爭居住憑證所載眷舍配住人，自為領有系爭居住憑
      證之張玉嬌本人無誤。又原眷戶之認定標準，應以是否領
      有居住憑證為斷，非以權責機關之造冊為憑，張玉嬌領有
      聯勤於58年核發之居住憑證，且未有任何被事後撤銷或廢
      止情事，則不論權責機關於核發系爭居住憑證前後之相關
      表冊如何記載，均無礙張玉嬌依該居住憑證為眷改條例第
      3 條第2 項所定「原眷戶」之事實。故被告雖違法將眷籍
      管理資訊系統中關於系爭眷舍原眷戶之相關資料變更為「
      林俊傑」，惟張玉嬌本有之原眷戶資格，當不致因被告違
      法變更眷籍管理資訊系統之事實行為而受影響。
    3.復按，被告頒訂之「國軍在臺軍眷業務處理辦法」(下稱
      軍眷業務處理辦法)第2條第8款、13條第13款及第22條規
      定可知，領有卹亡給與令者具備受配眷舍之資格，且該資
      格之喪失，於卹亡給與令者再婚之情形，需由該人申請註
      銷並獲核准後方才確定喪失，並非一有再婚之情形，即當
      然喪失受配眷舍之權利。查張玉嬌領有卹亡給與令，並依
      眷務處理辦法於46年獲配系爭眷舍，而張玉嬌雖在47年4
      月12日與稅世才結婚，但其受配系爭眷舍之資格不但未經
      註銷，更於58年間由被告核發居住憑證予張玉嬌，確認張
      玉嬌具備獲配系爭眷舍之權利在案，稅世才亦因此放棄申
      請較大型上校級甲種眷舍之權利，而終身未配舍，則張玉
      嬌為系爭眷戶之居住權人，並無任何違法可言。被告空言
      主張張玉嬌之資格應已註銷或其因改嫁而喪失系爭眷舍之
      居住權云云，殊屬無據。被告雖又辯稱依辦理國軍老舊眷
      村改建注意事項「壹、四」規定，張玉嬌已因再婚而喪失
      原眷戶之身分云云，亦屬無據。蓋依該注意事項「壹、四
      」規定係規範「取得原眷戶資格後，因再婚而喪失居住權
      」之情形，與本件「張玉嬌於依系爭居住憑證取得原眷戶
      之資格前，業已與稅世才結婚」之情形有別，被告實誤解
      該法令規定，要無可採。
    4.又關於眷改條例第5條所定原眷戶權益表示承受之時效期
      間，應適用行政程序法第131條第1項所定之5年期間，此
      有本院98年訴字第2129號判決及98年訴字第1994號判決可
      參。查張玉嬌於95年1月27日死亡，遺有子女二人即原告
      與林玲玲，渠等已書面協議由原告一人承受原眷戶稅張玉
      嬌權益且經法院認證在案，原告亦於97年10月24日向被告
      表示辦理承受，惟經被告以上開98年1月6日函覆非該部權
      責云云，原告於99年6月4日提起行政訴訟，凡此均在稅張
      玉嬌死亡後5年內為之，徵諸前揭法院見解，並無任何請
      求權罹於時效之可言。而依眷改條例第5條規定，可知原
      眷戶之適格承受人有二人以上時，方有該條第2項所定6個
      月期間之適用。查林玲玲在承受所謂「林俊傑」之輔助購
      宅權益前，已先承受其夫莫業起之輔助購宅權益在案，依
      該條例第16條第1項及眷改注意事項等規定，實不可能再
      承受「張玉嬌」或「林俊傑」之輔助購宅權益，顯非張玉
      嬌原眷戶之適格承受人，是可合法承受張玉嬌原眷戶權益
      者，僅原告一人而已，此時自無眷改條例第5條第2項所定
      「應於6個月期間內完成權益承受事宜」之適用，迺被告
      竟為相反之主張，要無可採。
  (二)關於第二項聲明部分
    1.查被告無視原所列管眷戶為「張玉嬌」之事實，竟擅以簽
      呈方式，違法將眷籍管理資訊系統中關於該眷舍配住人「
      張玉嬌」之資料變更為「林俊傑」，核屬被告機關內部之
      事實行為，此雖不致使張玉嬌喪失原眷戶之身分，惟經原
      告向被告表示承受原眷戶張玉嬌之輔助購宅權益時，被告
      竟表示原眷戶為林俊傑，並主張原眷戶身分認定及權益承
      受人資格審認等事，非其權責云云，已使原告因該錯誤紀
      錄，未能完整享有眷改條例所定原眷戶承受人權益，是原
      告自得本於公法上結果除去請求權之作用，依行政訴訟法
      第8條規定，請求被告回復更正眷籍管理資訊系統中之相
      關資料，乃具備提起本件給付訴訟之利益與必要自明。
    2.次查，被告忽略原列管眷戶為「張玉嬌」之事實，竟擅將
      眷籍管理資訊系統中關於原眷戶張玉嬌之身分資料更正為
      「林俊傑」，甚至以此為前提而協調由林玲玲承受所謂林
      俊傑之輔助購宅權益，均屬對原眷戶張玉嬌及其權益承受
      人即原告之違法侵害。其中林玲玲所取得之輔助購宅權益
      雖經撤銷確定，惟該眷籍管理資訊系統中有關原眷戶之紀
      錄仍屬誤植，而影響於原告自原眷戶張玉嬌所承受之輔助
      購宅權益，在請求被告更正未果後，原告自得本於所承受
      權益衍生之公法上結果除去請求權，訴請被告將眷籍管理
      資訊系統中之資料更正為原告稅承國，以維原告之權益。
三、被告聲明：駁回原告之訴，並答辯以：
  (一)程序方面
    1.按眷改條例第5條規定，原眷戶死亡後，其子女須依該規
      定提出申請，經主管機關依法審查作成核定行政處分，始
      能承受原眷戶權益，非如原告所稱僅須原眷戶子女以書面
      向主管機關表示，即當然發生承受原眷戶權益之效果。而
      原告援引之上開98年1月6日函乃陸軍第八軍團指揮部之函
      文，且該函文係表明其自身無就原眷戶及權益承受人資格
      審認、准駁之權責，蓋依眷改條例第2條規定，本條例主
      管機關為被告國防部，原告曲解該函文內容，主張被告國
      防部於該函文自認無作成處分權限，要無可取。又原告委
      託律師所發上開函亦表明依眷改條例第5條第2項規定，申
      請由其承受原眷戶張玉嬌之輔助購宅權益云云，則被告未
      依其申請為准駁處分，原告自當應依法提起訴願及課予義
      務訴訟，請求被告核定准由原告承受張玉嬌之原眷戶權益
      方是。綜上，原告既非原眷戶，其是否享有原眷戶權益乃
      須經被告依眷改條例第5條第2項規定，按原告申請承受而
      依法作成准駁行政處分，原告就此部分主張係應提起提起
      課予義務訴訟，則原告依行政訴訟法第6條第3項規定提起
      確認訴訟，自有違誤，應不能准許。
    2.如前所述，原眷戶之資格悉依眷改條例第3條第2項規定而
      生，無待被告作成處分或依何種眷籍登載資料為據。而被
      告係方便行政人員可快速查詢眷戶、眷舍管理資訊之目的
      而建置眷籍資訊管理系統，原眷戶身分資格之認定，仍係
      以是否為領有「居住憑證」或「配住眷舍公文書」之國軍
      老舊眷村住戶為最終認定依據。原眷戶子女縱可申請承受
      原眷戶權益，亦僅是原眷戶權益承受人不等同為原眷戶，
      原告要求被告更正眷籍管理系統林俊傑之原眷戶資料為原
      告稅承國，實有不合；況是否更正眷籍管理資訊內之登載
      資料，與原告能否承受原眷戶權益並無直接關聯。原告主
      張依行政訴訟第8條第1項提起第二項聲明之一般給付訴訟
      ，實欠缺公法上請求權基礎，亦無權利保護必要可言。
  (二)實體方面
    1.查原告主張林俊傑已於39年間陣亡，不可能來台受配系爭
      眷舍，固據提出林俊傑之恤亡給與令，可認張玉嬌依眷務
      處理辦法第2條第8款規定，得認係林俊傑之遺族而得以軍
      眷身分配住系爭眷舍。惟依系爭眷舍之眷舍管理表所示，
      張玉嬌於46年4月18日進住系爭眷舍，惟其於47年4月12日
      與稅世才結婚，依眷務處理辦法第13條第13款規定，即應
      已註銷張玉嬌原有林俊傑遺族軍眷之身分，其所獲配住系
      爭眷舍之權利當因此喪失，張玉嬌自亦因此不可認為係系
      爭眷舍之原眷戶。系爭眷舍之管理機關於張玉嬌喪失林俊
      傑遺族之軍眷身分後未依法收回該眷舍，已有不當，原告
      自更不能再請求被告應將系爭眷舍之眷籍管理資訊更正為
      張玉嬌，及申請依眷改條例第5條第2項規定承受張玉嬌之
      原眷戶權益，亦無理由。退步言之，縱若張玉嬌並未因改
      嫁而喪失系爭眷舍之原眷戶身分，惟依眷改條例第5條第1
      項及第2項前段規定，張玉嬌係於95年2月23日死亡，其第
      二任配偶稅世才係於68年6月28日死亡，原告申請承受張
      玉嬌之原眷戶權益，至遲自應於95年8月23日以前向被告
      提出申請。但原告遲至97年10月24日始以上開函申請承受
      張玉嬌之原眷戶權益，顯已逾越眷改條例第5條第2項所定
      6個月期間，自已喪失承受之權益。故原告請求被告應作
      成核准其承受張玉嬌原眷戶權益之行政處分，仍屬無理。
    2.次查，林俊傑於39年1月16日即已死亡，故系爭眷舍於46
      年間核配時，應係由張玉嬌以其為林俊傑遺眷身分獲得配
      住，已如前述。被告於90年間審查林玲玲申請承受系爭眷
      舍之原眷戶輔助購宅權益案件時，應係不慎忽略系爭眷舍
      核配時，林俊傑業已死亡，故依系爭眷舍居住憑證上所載
      姓名為林俊傑，即認定原眷戶應為林俊傑。惟即便系爭眷
      舍之受配眷戶應為張玉嬌，但依上引眷務處理條例之規定
      ，張玉嬌於47年4月16日改嫁稅世才後，即喪失其因為林
      俊傑遺眷身分而獲配系爭眷舍之居住權。而依被告所訂頒
      眷改注意事項壹之四規定，凡以遺眷身分取得原眷戶資格
      者，只要在85年2月6日以前即已再婚者，即喪失眷舍居住
      權，而不得為原眷戶，僅有該遺眷並無子女而且其再婚對
      象在其再婚時亦為有眷無舍之現役軍人時，才會例外不喪
      失居住權而仍得為原眷戶。張玉嬌係於85年2月6日以前即
      已改嫁稅世才，且其有子女林玲玲，故張玉嬌並無前開除
      外規定之情形存在，依前揭注意事項規定，自然因再婚喪
      失居住權而不得為原眷戶。
    3.原告主張張玉嬌係依系爭眷舍居住憑證取得原眷戶資格前
      ，業與稅世才結婚，故無上開眷改注意事項壹之四規定之
      適用云云，顯非可採，蓋依張玉嬌之國軍眷舍管理表登載
      ，張玉嬌係於46年4月18日即以遺族身分獲配系爭眷舍並
      已進住，嗣於47年4月12日與稅世才結婚，故張玉嬌係受
      配系爭眷舍後才又與稅世才再婚，非如原告所稱係先與稅
      世才結婚後方才獲配系爭眷舍，自有眷改注意事項壹之四
      規定之適用無疑。再者，假設張玉嬌之原眷戶身分未因再
      婚而喪失，林玲玲既為張玉嬌之女，自亦為原眷戶子女，
      依眷改條例第5條規定，於原眷戶及其配偶死亡後，同有
      承受原眷戶權益之資格，並應依法於原眷戶及配偶均歿後
      於6個月內，與原告共同協議由1人向被告申請核准承受原
      眷戶權益。原告徒以林玲玲已另案承受其配偶莫業起之原
      眷戶權益，即主張林玲玲無承受張玉嬌原眷戶權益之資格
      ，顯無法律依據，要無可採。
    4.末按，行政程序法第131條第1項所定公法上請求權時效為
      5 年，係法律無特別規定時之一般規定，但眷改條例第5
      條第2 項對於原眷戶子女人數在2 人以上者，已有明文規
      定應在原眷戶及配偶均死亡後6 個月內協議由1 人向被告
      表示承受原眷戶權益，逾期均喪失承受之權益。是在法律
      已有特別規定之情形下，自無一般公法上請求權時效為5
      年之適用餘地，故原告主張其並無逾期承受喪失權益之抗
      辯，亦非可採等語。
四、本件如事實概要欄所述之事實，為兩造所不爭執，並有系爭
    眷舍居住憑證(本院卷第56頁)、戶籍謄本、協議書、原告委
    由律師代理寄發之申請函及被告所屬陸軍第八軍團指揮部所
    為上開覆函(本院卷第83-87頁)附卷可參，為可確認之事實
    。故本件厥應依序審究者，在於：
    (一)原告提起本件確認訴訟，是否符合行政訴訟法第6條規定
      之要件？
    (二)原告之母張玉嬌是否具備系爭眷舍之原眷戶身分？即系爭
      眷舍於46年間係分配予原告之母張玉嬌或林俊傑？
    (三)原告之母張玉嬌是否因改嫁原告之父稅世才，而喪失系爭
      眷舍之原眷戶身分？
    (四)原告是否不待申請經被告核可，即當然承受其母張玉嬌就
      之原眷戶權益，而無眷改條例第5條第2項之適用？
五、本院判斷如下：
    (一)按「確認行政處分無效及確認公法上法律關係成立或不成
      立之訴訟，非原告有即受確認判決之法律上利益者，不得
      提起之。……確認訴訟，於原告得提起或可得提起撤銷訴
      訟、課予義務訴訟或一般給付訴訟者，不得提起之。」行
      政訴訟法第6條第1項前段及第3項定有明文。該條第1項前
      段規定所稱之確認公法上法律關係「成立或不成立」，包
      括確認公法上法律關係「存在或不存在」(該條立法理由
      參照)。由上開規定可知，原告提起確認公法上法律關係
      存否之訴，應有確認利益；及須遵守確認訴訟之補充性原
      則。又該法條所謂「公法上法律關係」，係二以上之法律
      主體，在特定事件中，根據公法所成立之法律上關連，不
      論現在、過去或未來之法律關係，當事人有即受確認之法
      律上利益時，皆得以之為確認標的；其所稱「原告有即受
      確認判決之法律上利益」，係指法律關係之存否不明確，
      原告主觀上認其在法律上之地位有不安之狀態存在，且此
      種不安之狀態，能以確認判決將之除去者而言；且基於「
      確認訴訟之補充性」，原告僅於無法以形成訴訟或給付訴
      訟提供適切權利保護時，始得提起確認之訴訟。查原告係
      以其母張玉嬌為系爭眷舍之原眷戶，主張其母死亡後，原
      告與另繼承人林玲玲已協議由其一人承受原眷戶張玉嬌之
      權益並經法院認證後，原告即當然承受眷改條例所定原眷
      戶張玉嬌之權益，無待申請經被告核准承受之，乃起訴請
      求「確認原告與被告間存在系爭眷舍之原眷戶張玉嬌原眷
      戶權益承受人之公法上法律關係」，以排除其法律地位不
      安定或不明確之狀態，應有受確認判決之法律上利益；且
      承前述，原告於本件所爭執者，既在於主張其無須經被告
      核可，即依法當然承受原眷戶張玉嬌之權益，且其起訴亦
      非請求「確認其有申請承受系爭眷舍原眷戶張玉嬌權益之
      資格」，原告自無從以提起課予義務訴訟達成相同之權利
      保護，揆諸上揭說明，原告提起本件確認訴訟，亦難認違
      反確認訴訟之補充性，自應准許之。
    (二)次按，國軍老舊眷村改建條例第2條第1項規定：「本條例
      主管機關為國防部。」第3條規定：「(第1項)本條例所稱
      國軍老舊眷村，係指於中華民國69年12月31日以前興建完
      成之軍眷住宅，具有下列各款情形之一者：一、政府興建
      分配者。二、中華婦女反共聯合會捐款興建者。三、政府
      提供土地由眷戶自費興建者。四、其他經主管機關認定者
      。（第2項)本條例所稱原眷戶，係指領有主管機關或其所
      屬權責機關核發之國軍眷舍居住憑證或公文書之國軍老舊
      眷村住戶。」第5條規定：「(第1項)原眷戶享有承購依本
      條例興建之住宅及由政府給與輔助購宅款之權益。原眷戶
      死亡者，由配偶優先承受其權益；原眷戶與配偶均死亡者
      ，由其子女承受其權益，餘均不得承受其權益。(第2項）
      前項子女人數在二人以上者，應於原眷戶與配偶均死亡之
      日起六個月內，以書面協議向主管機關表示由一人承受權
      益，逾期均喪失承受之權益。但於中華民國85年11月4日
      行政院核定國軍老舊眷村改建計畫或於本條例修正施行前
      ，原眷戶與配偶均死亡者，其子女應於本條例修正施行之
      日起六個月內，以書面協議向主管機關表示由一人承受權
      益。(第3項)本條例修正施行前，已依國軍老舊眷村改建
      計畫辦理改建之眷村，原眷戶之子女依第二項但書辦理權
      益承受之相關作業規定，由主管機關定之。」
    (三)再按，關於國軍軍眷給與、眷舍管理等事項，因無法律規
      範，被告於45年1月11日訂定發布(按：該辦法業於91年12
      月30日經被告修正廢止)之「國軍在台軍眷業務處理辦法
      」(下稱：軍眷業務處理辦法)第2條第8款：「國軍各部隊
      機關學校官士在台親屬，合於本條各款及第3條規定，經
      申報調查屬實者，統稱為軍眷，得享受本辦法所規定之權
      利，及應盡之義務。一、……八、陣亡死亡官兵在台遺族
      ，憑卹亡給與令確定其身分。」第22條：「陸海空軍聯勤
      各司令部及所轄單位，現有眷舍准由各總部自行調配，國
      防部直屬單位現有眷舍，由聯合勤務總司令部管理調配。
      」第13條第13款：「軍眷應遵守事項，或發生違章情形時
      依左列規定處理之：一、……十三、無依軍眷之配偶，確
      已死亡，經申請核准註銷其原有軍眷身分後，得自由改嫁
      。」等規定(見本院卷第116-122頁)，乃被告本於主管機
      關權責，就軍眷範圍、軍眷給與、軍眷管理、眷舍管理機
      關之權限及獲配眷舍人員之資格等所為之規範，係為公物
      之有效利用，並針對機關內部人員配住眷舍為相關規定，
      除保障軍人及其眷屬住宅之權益外，亦權衡人民之公共利
      益，自得予適用。
    (四)經查，原告主張張玉嬌之亡夫林俊傑早於39年1月16日即
      已死亡，系爭眷舍於46年間配住時，不可能以林俊傑為分
      配眷舍之對象，係原告之母張玉嬌（當時尚未改嫁予原告
      之父稅世才）以其為林俊傑之遺族，而以軍眷身分獲配系
      爭眷舍，領有系爭眷舍之居住憑證，被告擅將系爭眷舍之
      原眷戶變更為林俊傑，與事實不符等情，業據提出被告以
      林俊傑於39年1月16日在雲南省作戰時死亡，於43年3月15
      日發給其遺族即妻張玉嬌、女林玲玲之卹亡給與令；及聯
      勤司令部於58年11月24日以系爭眷舍已分配予林俊傑眷屬
      居住(該居住憑證當事人照片欄並黏貼張玉嬌本人照片)之
      「聯勤眷舍居住憑證」為憑(見本院卷第56、57頁)，並為
      被告所不爭，復自承依上揭軍眷業務處理辦法第2條第8款
      規定，可認張玉嬌得以林俊傑之遺族身分配住系爭眷舍，
      另參以系爭眷舍之國軍眷舍管理表上原登載受配住眷舍當
      事人姓名為張玉嬌，且係以遺族身分獲得配住，被告於90
      年間審查林俊傑之女林玲玲申請承受系爭眷舍之原眷戶輔
      助購宅權益案件時，應係不慎忽略系爭眷舍核配時，林俊
      傑業已死亡，故而依據系爭眷舍之眷舍居住憑證上所載姓
      名為林俊傑，即認定原眷戶應為林俊傑等語在卷（見本院
      卷第265、266頁準備程序筆錄、同卷第300頁之被告言詞
      辯論意旨狀)，亦有被告所提出系爭眷舍之國軍眷舍管理
      表附卷可佐(見本院卷第126頁)，堪信為真正。是以，原
      告之母張玉嬌既以林俊傑之遺族身份而配住系爭眷舍，並
      領有被告所屬權責機關聯勤司令部核發系爭眷舍之居住憑
      證，揆諸上引眷改條例第3條第2項規定，原告之母張玉嬌
      即為該條例所稱之「原眷戶」，享有承購依該條例興建之
      住宅及由政府給與輔助購宅款之權益，洵堪認定。
    (五)被告雖辯稱因張玉嬌於47年4月16日改嫁原告之父稅世才
      後，依上揭軍眷業務處理辦法第13條第13款規定，張玉嬌
      即喪失系爭眷舍之居住權；且依被告頒訂之辦理眷改注意
      事項規定，張玉嬌亦因再婚而喪失原眷戶之身分云云。惟
      查：
      1.按上揭軍眷業務處理辦法第1條規定可知，被告訂定該
        辦法之目的在於照顧國軍官兵包含已亡故國軍官兵之遺
        族眷屬，以安定國軍官兵振奮士氣，且為有效利用資源
        及軍眷管理所需，除賦予軍眷享有該辦法所規定之權利
        外，亦明定其應盡之義務，故同辦法「第四章軍眷之管
        理」於第13條第13款：「無依軍眷之配偶，確已死亡，
        經申請核准註銷其原有軍眷身分後，得自由改嫁。」之
        規定，旨在表明無依軍眷如經申請核准註銷其原軍眷身
        分，即不在該辦法所欲照顧之對象範圍內，自得自由改
        嫁之。惟該辦法並未規定無依軍眷配偶若未經核准註銷
        其原有軍眷身分即改嫁者，在被告未註銷其原軍眷身分
        前，即當然喪失其原配住眷舍之居住權；且該無依軍眷
        配偶如因其改嫁之對象，亦為現役之國軍各部隊軍官兵
        ，而符合該辦法規定之軍眷及有申請配住眷舍之權利，
        是否仍需註銷其原配住眷舍之權利，亦未有所規範；況
        被告亦自承依保存之軍眷及眷舍管理資料，並未查得有
        張玉嬌申請經核准註銷其原軍眷身分；或被告以其改嫁
        而註銷其系爭眷舍居住權之相關函文或處分，被告徒援
        引上揭規定，辯稱張玉嬌於47年4月16日改嫁原告之父
        稅世才後，即當然喪失原獲配系爭眷舍之居住權，尚嫌
        率斷。
      2.再參以被告所提出上述系爭眷舍之「國軍眷舍管理表」
        原登載資料所示(即被告未於90年間更改原眷戶為林俊
        傑前之登載情形、見本院卷第126頁)，配住系爭眷舍之
        當事人姓名為張玉嬌，且係以遺族身分於46年4月18日
        獲得配住，其後，因張玉嬌於47年4月12日與現役軍人
        稅世才結婚(見本院卷第261頁之戶籍謄本所示)，上開
        「國軍眷舍管理表」於張玉嬌之直系親屬欄，除登載其
        與林俊傑所生之長女林玲玲外，亦登載其夫稅世國與長
        子即原告稅承國之資料；嗣聯勤司令部更於58年11月24
        日核發系爭眷舍之居住憑證予張玉嬌，已如前述，益徵
        張玉嬌以林俊傑遺族身分獲配系爭眷舍之居住權，並未
        因其改嫁稅世才而喪失；被告或所屬權責機關聯勤司令
        部亦未以此為由註銷其居住權，否則，系爭眷舍之管理
        機關於明知張玉嬌已改嫁稅世才之情形下，何以仍為上
        述登載，卻未為任何註銷居住權或簽報遷出之處理，聯
        勤司令又豈會在58年間核發系爭眷舍之居住憑證予張玉
        嬌，益見原告所稱本件因被告核發系爭眷舍之居住憑證
        予張玉嬌，確認其張玉嬌具備獲配系爭眷舍之權利在案
        ，其父稅世才亦因此放棄申請其得申請眷舍之權利，而
        終身未配眷舍等情，尚非無稽。此外，被告亦未提出具
        體證據以為證明，泛言張玉嬌已因改嫁而喪失系爭眷舍
        之居住權云云，委無憑採。
      3.另被告頒訂之辦理眷改注意事項第壹條「眷改條例第3
        條部分」第4款雖規定：「列管單位於原眷戶死亡後，
        將眷舍居住憑證逕核發予其遺眷(含子女或其配偶)者，
        以該居住憑證所載之遺眷認定為原眷戶……。但依前述
        情形以遺眷身分取得原眷戶資格者，若係於85年2月6日
        以前再婚，除其並無子女且再婚對象於當時為有眷無舍
        之現役軍人者外，即喪失居住權，不得為原眷戶。」（
        見本院卷第155頁)，惟該款係針對受配眷舍之原眷戶死
        亡後，因列管單位逕將居住憑證逕核配予其遺眷，乃規
        定以該居住憑證所載之遺眷為原眷戶，但原眷戶之配偶
        依上述情形取得原眷戶資格者，本質上仍係基於承受原
        眷戶受配眷舍之權益而來，故該款但書規定原眷戶之配
        偶如於85年2月6日以前再婚者，除其並無子女且再婚對
        象於當時為有眷無舍之現役軍人者外，即喪失居住權，
        不得為原眷戶，用以維護一戶一眷原則及保障原眷戶之
        二代子女權益，此對照同注意事項第貳條「眷改條例第
        5條部分」第11款規定：「原眷戶死亡，配偶於85年2月
        6日以前再婚，除其並無子女且再婚對象於當時為有眷
        無舍之現役軍人者外，即喪失居住權，由二代子女承受
        原眷戶之權益。前項情形若居住憑證係核配予該配偶者
        ，列管單位於辦理二代權益承受時應先註銷該居住憑證
        ，並辦理資訊異動。」足徵明瞭，而本件張玉嬌係以林
        俊傑遺族之軍眷身分，申請獲配居住系爭眷舍，而領有
        居住憑證之原眷戶，並非承受林俊傑之原眷戶權益，顯
        與該款規範之情形有別；且依前述，林俊傑早於39年1
        月16日即在雲南戰事中死亡，不可能於46年間配住系爭
        眷舍，而不具系爭眷舍之原眷戶身分甚明，縱被告以張
        玉嬌再婚為由，依上揭注意事項第壹條第4款規定註銷
        張玉嬌之居住憑證，林俊傑之二代子女林玲玲因林俊傑
        不具原眷戶身分，亦無由承受系爭眷舍之原眷戶權益，
        更因張玉嬌被註銷居住憑證，林玲玲亦無從承受張玉嬌
        之原眷戶權益，顯違反上揭注意事項規定之規範意旨，
        益證上揭注意事項第壹條第4款規定並不適用於本案情
        形。被告援引該款規定，主張張玉嬌因改嫁已喪失系爭
        眷舍之居住權，不得為原眷戶，亦非有據。
    (六)復按，「為加速更新國軍老舊眷村，提高土地使用經濟效
      益，興建住宅照顧原眷戶及中低收入戶，協助地方政府取
      得公共設施用地，並改善都市景觀，特制定本條例；本條
      例未規定者，適用其他有關法律之規定。」為眷改條例第
      1條所明定。揆其立法宗旨，既在於提高土地使用經濟效
      益，興建住宅照顧原眷戶及中低收入戶，並改善都市景觀
      之特定公共目的，核其性質係屬公法，其所規定原眷戶得
      享有申購依該條例興建之住宅及領取輔助購宅款之權益，
      屬於公法上之權利，而此種公法上之權利為一身專屬權，
      專屬於原眷戶本人所有，不得為繼承之標的(民法第1148
      條但書參照)；至該條例所定原眷戶死亡時，由配偶優先
      承受其權益，原眷戶與配偶均死亡者，亦由其子女承受其
      權益，亦係本於照顧原眷戶之立法目的，從而兼及其遺族
      所設，乃該條例賦予原眷戶配偶或其子女之公法上權利，
      並非繼承原眷戶之遺產，此觀諸該條例第5條第1項「原眷
      戶享有承購依本條例興建之住宅及由政府給與輔助購宅款
      之權益。原眷戶死亡者，由配偶優先承受其權益；原眷戶
      與配偶均死亡者，由其子女承受其權益，餘均不得承受其
      權益。」之強制規定自明。準此，原眷戶依眷改條例規定
      享有之輔助購宅權益，既專屬於原眷戶本人，無法由繼承
      人繼承之，則原眷戶死亡時，其子女欲承受其權益，自須
      符合上引眷改條例第5條規定之要件，始足當之；而依該
      法條第2項規定，原眷戶及其配偶均死亡時，若其子女人
      數在二人以上者，即應於原眷戶與配偶均死亡之日起六個
      月內，以書面協議向主管機關表示由一人承受權益，逾期
      則所有子女均喪失承受之權益。原告主張其母死亡後，在
      其與另繼承人林玲玲已協議由其一人承受原眷戶張玉嬌之
      權益並經法院認證後，其即因繼承當然取得張玉嬌之原眷
      戶權利，而無上引眷改條例第5條第2項規定之適用，且被
      告依該條項規定作成之處分，僅在於確認原告之主體適格
      與承受之客體適格所為之確認處分，並非以變更原告法律
      地位之形成處分云云，顯係對該法律規範內容之誤解，委
      無足採。從而，原告以其與另繼承人林玲玲協議由其一人
      承受原眷戶張玉嬌之權益並經法院認證後，已當然承受取
      得張玉嬌之原眷戶權利，請求判決確認其與被告間存在系
      爭眷舍之原眷戶張玉嬌原眷戶權益承受人之公法上法律關
      係，於法洵非有據。
    (七)又查，原告之母張玉嬌係以林俊傑之遺族身分獲配居住系
      爭眷舍，而領有系爭眷舍之居住憑證，被告將「眷籍管理
      資訊系統」列管張玉嬌為系爭眷舍之原眷戶紀錄變更登錄
      為「林俊傑」，係屬疏誤等情，為被告所不爭，並有該居
      住憑證及林俊傑之卹亡給與令附卷可證，已如前述，惟查
      ，依上引眷改條例第3條2項規定，原眷戶係指領有主管機
      關或所屬權責機關核發國軍眷舍居住憑證或公文書之國軍
      老舊眷村住戶，原眷戶之資格悉依上開條例之規定，本無
      待被告作成行政處分或依何種眷籍登載資料為據；且被告
      基於便利所屬人員快速查詢眷戶資料及眷舍管理之目的，
      乃本於職權建置上述「眷籍資訊管理系統」，並非作為原
      眷戶身分之認定標準，此徵諸被告所屬人員於受理林玲玲
      申請承受系爭眷舍之輔購權益時，因審認系爭眷舍居住憑
      證登載姓名為林俊傑，誤認系爭眷舍之原眷戶應為林俊傑
      ，而移請眷籍資訊員修正「眷籍管理資訊系統」關於系爭
      眷舍之原眷戶為林俊傑(見本院卷第61頁)，益足明瞭；況
      原眷戶之子女縱可申請承受原眷戶權益，亦僅是原眷戶權
      益承受人而不等同為原眷戶，於「眷籍資訊管理系統」應
      登錄之欄位為「權益承受人」(見本院卷第258頁所示「眷
      籍管理資訊系統」關於系爭眷舍之登錄資料)，更遑論原
      告亦未經被告依上引眷改條例第5條第2項規定核定准予承
      受其母張玉嬌就系爭眷舍之原眷戶權益，原告主張依行政
      訴訟第8條第1項規定，請求被告應將關於系爭眷舍之原眷
      戶林俊傑之記載更正為原告稅承國，顯欠缺公法上之請求
      權基礎，亦難認有權利之保護可言，應併予駁回。
    (八)末查，原告張玉嬌未因改嫁稅世才而喪失系爭眷舍之原眷
      戶身分，固經本院認定如上所述，惟揆諸上引眷改條例第
      5條第1項及第2項前段規定，張玉嬌係於95年1月27日死亡
      ，其第二任配偶稅世才早於68年6月28日已死亡(見本院卷
      第128、262頁之戶籍謄本所示)，則原告申請承受張玉嬌
      之原眷戶權益，至遲應於95年7月27日以前向被告提出申
      請，但原告遲至97年10月24日始委由律師發函予被告，主
      張依上引眷改條例第5條第2項規定，申請承受張玉嬌就系
      爭眷舍參與眷村改建之原眷戶權益，顯已逾越該條項所定
      之6個月期間，自已喪失承受之權益。因此，被告於接獲
      原告提出之申請，雖怠於本於職權依上引眷改條例規定為
      准駁處分，卻轉由所屬陸軍第八團指揮部以上開98年1月6
      日陸八軍眷字第0980000120號函覆原告略以：「……有關
      原眷戶身分認定及權益承受人資格審認、准駁與否，非本
      部權責，耑此查覆」云云(見本院卷第87頁)，於法固有未
      洽，惟原告以上開函表示申請承受其母張玉嬌之原眷戶權
      益，既已逾6個月之法定期間；且原告亦未以被告怠為處
      分或對於被告所屬陸軍第八團指揮部上開覆函提起訴願，
      而未經合法之訴願前置程序，本院即無從行使闡明權，曉
      諭原告依適切之課予義務訴訟類型而為完足之聲明，附予
      敘明。
六、綜上所述，原告以其已合法承受其母張玉嬌之就系爭眷舍之
    原眷戶權益，請求判決確認其與被告間存在系爭眷舍之原眷
    戶張玉嬌原眷戶權益承受人之公法上法律關係；及被告應將
    關於系爭眷舍之原眷戶林俊傑之記載更正為原告，均為無理
    由，應予駁回。又本件為判決基礎之事證已臻明確，兩造其
    餘攻擊、防禦方法，經核與判決結果不生影響，爰不逐一論
    述，亦併敘明。
七、據上論結，本件原告之訴為無理由，依行政訴訟法第98條第
    1 項前段，判決如主文。
中    華    民    國    99    年    11    月    25    日
                    臺北高等行政法院第三庭
                              審判長法  官  蕭惠芳
                                    法  官  林玫君
                                    法  官  劉穎怡
上為正本係照原本作成。
如不服本判決，應於送達後20日內向本院提出上訴狀並表明上訴
理由，如於本判決宣示後送達前提起上訴者，應於判決送達後20
日內補提上訴理由書（須按他造人數附繕本）。
中    華    民    國    99    年    11    月    25    日
                                    書記官  李淑貞

司法院資訊處製作；財團法人民間司法改革基金會備份。
